【裁判字號】    97,上易,265
【裁判日期】    971118
【裁判案由】    債務不履行損害賠償
【裁判全文】
臺灣高等法院民事判決                 97年度上易字第265號
上  訴  人  甲○○（原名吳奕嬋）
訴訟代理人  蔚中傑律師
被  上訴人  香港商永久產品股份有限公司臺灣分公司
法定代理人  乙○○
訴訟代理人  蘇儀騰律師
上列當事人間請求債務不履行損害賠償事件，上訴人對於中華民
國96年12月31日臺灣臺北地方法院96年度訴字第8557號第一審判
決提起上訴，本院於97年11月4日言詞辯論終結，判決如下：
    主    文
原判決廢棄。
被上訴人在第一審之訴駁回。
第一、二審訴訟費用由被上訴人負擔。
    事    實    及    理    由
一、程序方面：
    被上訴人法定代理人於民國（下同）97年7月7日變更為乙○
    ○，其於同年8月8日承受訴訟（本院卷第150頁），應予准
    許。
二、被上訴人主張略以：上訴人於民國（下同）87年8月成為被
    上訴人直銷商，依被上訴人永久營業方針第17條約定，直銷
    商不得自行或透過第三人於網路上拍賣或銷售被上訴人產品
    ，如有違反，應按次給付被上訴人20萬元違約金。詎上訴人
    自95年11月27日起、至96年5月28日止，先後5次夥同訴外人
    周震凱、郭國花等人，在奇摩拍賣網站以mimi0000000帳號
    、mswang92帳號（下合稱系爭拍賣帳號）低價出售商品，致
    被上訴人受有損害，爰訴請上訴人支付100萬元違約金本息
    等語（於原審聲明：上訴人應給付被上訴人100萬元，及自
    起訴狀繕本送達翌日起至清償日止按年息5%計算之利息。原
    審為被上訴人勝訴判決，經上訴人提起上訴）。並答辯聲明
    ：上訴駁回
三、上訴人則以：依據被上訴人重新推蔫辦法，於2年內無任何
    活動者，其直銷資格即被取消，須由他人重新推蔫始得回復
    直銷商資格及頭銜；茲上訴人多年未從事直銷活動，早已喪
    失直銷商資格，亦無適用永久營業方針處罰違約金之餘地。
    如上訴人仍係直銷商，永久營業方針第17條亦屬顯失公平之
    定型化契約，應屬無效；即使上訴人以網路交易出售被上訴
    人商品，違約金亦應酌減等語，資為抗辯。並上訴聲明：(一)
    原判決廢棄。(二)上開廢棄部分，被上訴人在第一審之訴駁回
    。
四、兩造不爭執事實：
  (一)上訴人於87年8月成為被上訴人直銷商，自88年4月迄今並無
    任何訂貨銷售紀錄。
  (二)系爭拍賣帳號自95年11月27日起、至96年5月28日止，有下
    列5次交易：
    (1)95年11月27日，以mimi0000000帳號出售被上訴人商品蘆
      薈汁1瓶、益生菌1盒，售價1047元。
    (2)96年2月8日，以mswang92帳號出售被上訴人商品蘆薈汁1
      瓶、益生菌1盒，售價1018元。
    (3)96年3月9日，以mswang92帳號出售被上訴人產品蘆薈汁1
      瓶、益生菌1盒、刮鬍面霜1瓶，售價1300元。
    (4)96年4月17日，以mswang92帳號出售被上訴人產品蘆薈汁1
      瓶、益生菌1盒，售價1018元。
    (5)96年5月28日，以mswang92帳號出售被上訴人產品蘆薈汁6
      瓶、益生菌2盒、麥草錠2瓶，售價4668元。
五、本件爭點為：(一)上訴人是否仍具有被上訴人直銷商資格？(二)
    上訴人是否違反永久營業方針第17條？(三)前開條款效力如何
    ？茲就兩造論點分述如下。
六、被上訴人主張上訴人未以書面終止直銷契約，故兩造直銷契
    約依然有效；上訴人於88年間曾領取直銷獎金而升任為助理
    主管（AS），依95年12月28日修正之協議書與重新推蔫辦法
    ，助理主任不因2年無活動而喪失直銷資格云云。上訴人辯
    稱已多年未從事直銷活動，依重新推蔫辦法已喪失直銷資格
    ，被上訴人無從主張其違反直銷契約等語。經查：
  (一)按當事人主張有利於己之事實者，就其事實有舉證之責任，
    民事訴訟法第277條前段定有明文。次按解釋意思表示，應
    探求當事人之真意，不得拘泥於所用之辭句，民法第98條亦
    定有明文。是以解釋當事人所立書據之真意，以當時之事實
    及其他一切證據資料為其判斷之標準，不能拘泥字面或截取
    書據中一二語，任意推解致失真意（最高法院19年上字第28
    號判例意旨參照），解釋當事人之契約，應於文義上及論理
    上詳為推求，不得拘泥字面，致失當時立約之真意（最高法
    院19年上字第58號判例意旨參照）。
  (二)查被上訴人97年6月13日答辯狀所附重新推蔫辦法已載明「
    任何積極直銷商都可以重新推薦加入永久（指被上訴人）已
    2年而無任何活動且尚未購買任何永久產品之直銷商。重新
    被推蔫之直銷商依在被重新推蔫前為助理主管或以上者，依
    照營運方針由助理主管（AS）做起…」（見本院卷第114頁
    ），至於無任何活動的條件則定義為：「1.二年內沒有購買
    任何產品（包括向上線、下線、其他直銷商或公司購買之產
    品）。2.二年內均沒有推蔫任何人。3.二年內均沒有參加任
    何永久公司有關之會議…」」（見本院卷第114頁）。直銷
    商加入申請書及協議書第16條後段亦記載「…若於一年內未
    達營運方針所規定之資格，永久公司將視該直銷權無效，將
    主動刪除其資料，並可重新申請加入。」（見本院卷第58頁
    ）。綜合上開條款意旨，2年內無活動之直銷商既然須由他
    人「重新推蔫」始能回復直銷商資格，足證直銷商如於2年
    內無任何購買產品行為，將喪失直銷商資格，直銷契約即失
    所附麗。再者，自88年4月年迄95年間，上訴人均未向被上
    訴人訂貨，此為兩造所不爭，且有被上訴人交易紀錄與領取
    獎金資料各1份在卷（見本院卷第125至134頁），計至90 年
    4月間，上訴人已連續2年無交易活動致喪失直銷商資格，則
    永久營業方針第17條自此時起即無適用於上訴人之餘地。從
    而，上訴人縱於95至96年間以網路出售被上訴人商品，亦無
    違約責任，自無須支付違約金。
  (三)被上訴人固主張上訴人已晉升為助理主管（AS），依95年12
    月28日所修訂協議書第16條與重新推蔫辦法，助理主管以上
    直銷商不因2年無活動而取消其資格，故被上訴人仍應受直
    銷契約（含永久營業方針）所拘束。惟查，被上訴人所提出
    協議書與營運方針、重新推蔫辦法（見本院卷第196至199頁
    ），並無行政院公平交易委員會備查公文，亦無任何修訂前
    後條文對照資料，其空言95年12月28日已修訂協議書與重新
    推蔫辦法，助理主管以上直銷商不因2年無活動而取消其資
    格，即非可採。況且，兩造直銷關係早於90年4月間終止，
    縱使被上訴人於95年間修改相關條款，對於已消滅之直銷關
    係仍無從回復，永久營業方針即不得拘束上訴人，被上訴人
    竟據以請求違約金100萬元，顯不足採。
七、綜上所述，上訴人主張兩造直銷關係仍然存在，被上訴人違
    反永久營業方針第17條約定，應支付違約金等情，洵非可取
    。從而，被上訴人請求上訴人支付100萬元違約金及自起訴
    狀繕本送達翌日起至清償日止，按年息百分之五計算之利息
    ，為無理由，不應准許。原審判命上訴人如數給付，自有未
    洽。上訴意旨指摘原判決不當，求予廢棄改判，為有理由，
    應由本院予以廢棄改判。
八、本件為判決基礎之事證已明，兩造其餘主張、陳述及所提證
    據，經審酌後，認均與本件結論無礙，不再一一論列，併予
    敘明。
九、據上論結，本件上訴為有理由，爰判決如主文。
中    華    民    國    97    年    11    月    18    日
                    民事第十七庭
                        審判長法  官  藍文祥
                              法  官  陳麗芬
                              法  官  吳燁山
正本係照原本作成。
不得上訴。
中    華    民    國    97    年    11    月    19    日
                              書記官  于  誠


司法院資訊處製作；財團法人民間司法改革基金會備份。
